臺灣高雄地方法院民事判決　九十三年度勞簡上字第一號
　　上　訴　人　合富海運股份有限公司
　　法定代理人　丙○○
　　訴訟代理人　乙○○
　　被上訴人　　甲○
　　訴訟代理人　洪千琪律師
右當事人間請求給付退休金事件，上訴人對於民國九十二年十一月二十一日本院高雄
簡易庭九十二年度雄勞簡字第七六號第一審判決提起上訴，本院於民國九十三年五月
三十一日言詞辯論終結，判決如下：
    主      文
上訴駁回。
第二審訴訟費用由上訴人負擔。
    事實及理由
一、按對於私法人或其他得為訴訟當事人之團體之訴訟，由其主事務所或主營業所所
    在地之法院管轄，民事訴訟法第二條第二項定有明文，查上訴人之所在地雖設在
    福建省金門縣金湖鎮○○街二六之一號一樓，有公司變更登記表（見原審卷宗頁
    二五、二六）及公司基本資料查詢（見原審卷宗頁十五）各乙件可證，惟其主營
    業所乃位在高雄市○○區○○路一二二號三樓，此經兩造所不爭執，且有上訴人
    公司代表人之名片（見原審卷宗頁十六）及船員無定期僱傭契約在卷可稽，是本
    件因請求給付退休金涉訟，本院高雄簡易庭自有管轄權，合先敘明。
二、被上訴人起訴主張：伊係民國二十七年一月二十四日出生，自八十八年八月五日
    至九十二年一月二十三日止，受僱於上訴人，擔任合富快輪之電機師，因年滿六
    十五歲而強迫退休，伊受僱於被告期間共三年五個月又十八日，依勞動基準法規
    定，得向被告請求七個基數，而其平均工資為每月新臺幣（下同）五萬八千一百
    七十元，被告計應給付原告退休金計四十萬七千一百九十元，扣除已給付之四萬
    五千元，被告尚應給付原告三十六萬二千一百九十元，爰依船員法及勞動基準法
    之規定，提起本件訴訟等情，並聲明：駁回上訴。
三、上訴人則以：被上訴人陪其子於八十八年八月五日至上訴人公司應徵，見上訴人
    公司工作性質單純，即自薦一併僱用，上訴人本顧及被上訴人已年屆六十二歲不
    願僱用，經其再三懇求後，遂安排至上訴人公司所屬合富快輪擔任電匠，因其年
    逾六十歲，且已請領勞保老年給付，依法雇主僅需為其投保職業災害保險，而被
    上訴人正欲申領國軍退除役官兵就養安置金，故其簽立切結書放棄加入職業災害
    保險，兩造同意契約關係為臨時性之定期契約，並無請領退休金之權利；又被上
    訴人自八十九年四月一日起，即已領取每月一萬三千五百元之就養安置金，顯有
    違無固定職業申請就養安置金之規定，間接承認被上訴人已非正式員工身分；被
    上訴人係於年屆六十五歲時自行離開，並未向上訴人公司辦理退休或交接手續，
    事前亦未提出退休之申請與告知，而其所提出船員卸職認可申請書僅為船員卸職
    不再上船之認可，與離職或退休不同等語置辯，並聲明：(一)原判決廢棄。(二)駁回
    被上訴人在原審之訴。
三、兩造不爭執之事實：
  (一)被上訴人自八十八年八月五日起至九十二年一月二十三日止受僱於上訴人，擔任
    「合富快輪」上之電匠，共計三年五個月又十八日，每月平均工資為五萬八千一
    百七十元，此有船員服務經歷證明書、九十一年七月至九十二年一月薪資表（以
    上見原審卷宗頁八至十一）、船員無定期僱傭契約為證。
  (二)被上訴人自九十二年一月二十四日起，遂不再至被上訴人公司服務，而上訴人亦
    另給付被上訴人四萬五千元，此有前揭船員服務經歷證明書、船員卸職認可申請
    書（見原審卷宗頁四八）及華僑銀行活期儲蓄存款存摺（見原審卷宗頁四一）可
    證。
四、上訴人辯稱︰被上訴人並非其正式員工，無請求給付退休金之權利云云，惟查，
    被上訴人為受上訴人自八十八年八月五日起至九十二年一月二十三日止所雇用，
    由船長指揮服務於船舶上之電匠，有前揭船員服務經歷證明書、薪資表、被上訴
    人船員服務手冊（見原審卷宗頁五四）、交通部基隆港務局九十三年二月十七日
    基港航監字第○九三○○○二九五八號函及交通部高雄港務局九十三年二月十八
    日高港監理字第○九三○○○七六二八號函檢附之兩造「船員無定僱傭契約」各
    乙份在卷供參，自屬船員法第二條第三款、第五款所稱之船員及海員，是上訴人
    所辯被上訴人非其正式員工，殊無足採。
五、又上訴人辯稱︰船員卸職認可申請書僅為船員卸職不再上船之認可，與離職或退
    休不同乙節，依交通部於八十五年一月十五日修正發布之船員服務規則第六十八
    第一項、第二項、第三項規定，「船舶所有人僱用船員於國內港口上、下船時，
    應即向航政機關申辦任、卸職認可簽證，載入船員服務手冊。船舶所有人僱用船
    員於國外上船時，應於一週內將其任職動態報送航政機關，於國外港口下船時，
    應於其返國一週內向航政機關申辦任、卸職簽證，載入船員服務手冊。船舶所有
    人在國外即僱用船員時，應即電請航政機關核備，於返國到達第一港口時檢送證
    件，申請該港航政機關審核認可。」應係航政主管機關關於船員上船、下船之任
    職、卸職等行政監理規定，自與船員是否離職或退休之認定無涉，原審逕以船員
    卸職認可，遽而認定上訴人退休，尚有未洽。
六、被上訴人主張伊於九十二年一月二十三日因屆滿六十五歲強迫退休乙節，固為上
    訴人所否認，並以：被上訴人係於九十二年一月二十三日自行離開，並未向上訴
    人公司辦理退休或交接手續，並無請領退休金之權利云云置辯。按勞工退休依勞
    動基準法有自願退休及強制退休二制，前者係勞工於一定條件成就時，得片面請
    求退休，勞動基準法第五十三條定有明文；後者乃雇主於一定條件成就時，得片
    面請求勞工退休，同法第五十四條亦有明文，惟船員法於八十八年六月二十三日
    制定公布施行，其第五十一條第一項、第二項規定：「船員有下列情形之一者，
    得申請退休︰一在船服務年資十年以上，年滿五十五歲者。二在船服務年資二十
    年以上者。船員年滿六十五歲、受禁治產之宣告或身體殘廢不堪勝任者，應強迫
    退休。但年滿六十五歲退休船員，領有有效之外國船員執業證書或資格文件，合
    於船員體格檢查標準，受外國雇用人僱用者，得受僱之。」是船員法對於船員之
    退休亦有自願退休及強迫退休二制，而後者有關強迫退休制度，顯與勞動基準法
    第五十四條所規定「勞工非有左列情形之一者，雇主不得強制其退休」之用語不
    同。勞動基準法第五十四條規定之反面解釋，即勞工有左列情形之一者，雇主得
    強制其退休，亦得不強制其退休，而勞工自不得片面為退休之意思表示而請求給
    付退休金；然船員法第五十一條第二項前段之規定，則為「船員年滿六十五歲、
    受禁治產之宣告或身體殘廢不堪勝任者，應強迫退休。」乃屬強制規定，無斟酌
    之餘地，不得不命其退休，則船員符合此規定條件時，即應強迫其退休，船員亦
    得片面請求給付退休金。查被上訴人既為船員，自應優先適用船員法有關退休之
    規定，而被上訴人已於九十二年一月二十四日年滿六十五歲，有其提出之身分證
    在卷（見原審卷宗頁七）足憑，依船員法第五十一條第二項前段之規定，即應強
    迫其退休，被上訴人自得片面請求上訴人給付退休金，是上訴人此部分抗辯，不
    足為取。
七、準此，依船員法第五十三條第二項之規定，「船員受僱於同一雇用人符合第五十
    一條退休規定者，得依前項辦法或勞動基準法規定擇一領取退休金。但選擇依勞
    動基準法辦理時，雇用人及船員依前項辦法所提存之金額，應一次退還之。」而
    勞動基準法第五十五條第一項第一款、第二項規定︰「勞工退休金之給與標準如
    左︰一勞工按其工作年資，每滿一年給與兩個基數。但超過十五年之工作年資，
    每滿一年給與一個基數，最高總數以四十五個基數為限。未滿半年者，以半年計
    ，滿半年者，以一年計；前項第一款退休金基數之標準，係指核准退休時一個月
    平均工資」，被上訴人自八十八年八月五日起至九十二年一月二十三日止受僱於
    上訴人，擔任「合富快輪」上之電匠，共計三年五個月又十八日，按每月平均工
    資五萬八千一百七十元計算，上訴人應給付被上訴人七個基數之退休金，合為四
    十萬七千一百九十元（計算式︰58170×7﹦407190），扣除已給付被上訴人四萬
    五千元後，上訴人尚應給付被上訴人三十六萬二千一百九十元，洵屬有據，應予
    准許。
八、從而，被上訴人依船員法、勞動基準法之規定，訴請上訴人給付退休金三十六萬
    二千一百九十元，及自起訴狀繕本送達翌日即九十二年四月十七日起至清償日止
    之法定遲延利息，為有理由，應予准許。是原審為被上訴人勝訴之判決，並依民
    事訴訟法第三百八十九條第一項第三款規定依職權宣告假執行，雖其理由不同，
    然結果並無二致，仍應予以維持，上訴意旨指摘原判決不當，求予廢棄改判，為
    無理由，應予駁回。
九、本件判決之基礎已臻明確，上訴人雖辯稱︰被上訴人申領國軍退除役官兵就養安
    置金有另涉犯刑事罪嫌或不當得利云云等部分，以及兩造其餘攻擊、防禦方法及
    舉證，核與判決之結果不生影響，爰不一一論述，附此敘明。
據上論結，本件上訴為無理由，依民事訴訟法第四百三十六條之一第三項、第四百四
十九條第二項、第一項、第七十八條，判決如主文。
中　　　華　　　民　　　國　　九十三　　年　　　六　　　月　　二十一　　日
~B臺灣高雄地方法院勞工法庭
~B    審判長法  官　李昭彥
~B          法　官　楊筑婷
~B          法　官　劉定安
右為正本係照原本作成。
本判決不得上訴。
中　　　華　　　民　　　國　　九十三　　年　　　六　　　月　　二十一　　日
~B      法院書記官　王壹理
